ACORDAO-COMPLETO-2470228

ACÓRDÃO 2463/2022 ATA 13/2022 - PRIMEIRA CÂMARA

VISTOS, relatados e discutidos estes autos de tomada de contas especial (TCE) instaurada pelo Fundo Nacional de Saúde/Ministério da Saúde (FNS/MS) , em razão da aplicação irregular de recursos do Sistema Único de Saúde (SUS) , no âmbito do Programa Farmácia Popular do Brasil - Aqui Tem Farmácia Popular (PFPB) , no período de 1/1/2012 a 30/6/2014,
ACORDAM os Ministros do Tribunal de Contas da União, reunidos em sessão da Primeira Câmara, ante as razões expostas pelo Relator, em:
9.1. excluir Jeronimo Pereira dos Santos e a empresa Adrifam Farmácia Ltda. da presente tomada de contas especial; 
9.2. rejeitar as alegações de defesa apresentadas por Francy Neudes Ferreira Correa; 
9.3. julgar irregulares as contas de Francy Neudes Ferreira Correa, com fundamento nos arts. 1º, inciso I; 16, inciso III, "b" e "c"; 19 e 23, inciso III, da Lei 8.443/1992, e condená-lo ao pagamento das quantias a seguir especificadas, com a fixação do prazo de quinze dias, a contar da notificação, para que comprove, perante o Tribunal (art. 214, inciso III, alínea "a", do RI/TCU) , o recolhimento das seguintes dívidas ao Fundo Nacional de Saúde, atualizadas monetariamente e acrescidas dos juros de mora, calculados a partir das datas discriminadas, até a data do recolhimento, na forma prevista na legislação em vigor:
	DATA DA OCORRÊNCIA
	VALOR ORIGINAL (R$) 
	D/C

	12/03/2012
	2.486,07
	D

	12/03/2012
	14,10
	D

	27/03/2012
	2.426,13
	D

	27/04/2012
	4.360,56
	D

	12/06/2012
	3.061,80
	D

	14/06/2012
	729,81
	D

	26/07/2012
	3.259,80
	D

	26/07/2012
	1.046,52
	D

	26/07/2012
	101,10
	D

	26/07/2012
	44,79
	D

	23/08/2012
	4.533,90
	D

	23/08/2012
	1.142,91
	D

	10/09/2012
	4.520,80
	D

	10/09/2012
	1.294,38
	D

	10/09/2012
	43,20
	D

	08/10/2012
	8,40
	D

	08/10/2012
	4.160,60
	D

	08/10/2012
	14,93
	D

	08/10/2012
	1.046,52
	D

	08/11/2012
	4.611,60
	D

	08/11/2012
	426,87
	D

	18/12/2012
	55,08
	D

	18/12/2012
	4,80
	D

	18/12/2012
	5.507,00
	D

	30/12/2012
	5.544,40
	D

	30/12/2012
	192,78
	D

	30/12/2012
	26,73
	D

	30/12/2012
	26,73
	D

	19/02/2013
	399,33
	D

	19/02/2013
	8,82
	D

	07/03/2013
	5.207,70
	D

	07/03/2013
	2,40
	D

	14/03/2013
	4.383,90
	D

	14/03/2013
	509,49
	D

	14/03/2013
	25,80
	D

	08/04/2013
	4.691,10
	D

	08/04/2013
	2,40
	D

	16/04/2013
	560,66
	D

	31/05/2013
	4.547,80
	D

	31/05/2013
	896,36
	D

	31/0/2013
	25,80
	D

	04/06/2013
	5.763,60
	D

	04/06/2013
	1.363,22
	D

	04/06/2013
	2,40
	D

	02/07/2013
	6.294,60
	D

	02/07/2013
	1.859,80
	D

	02/07/2013
	30,88
	D

	25/07/2013
	9,60
	D

	25/07/2013
	1.745,42
	D

	25/07/2013
	6.618,50
	D

	30/08/2013
	6.889,80
	D

	30/08/2013
	2.077,56
	D

	30/08/2013
	14,10
	D

	01/10/2013
	6.072,50
	D

	02/10/2013
	2.087,77
	D

	02/10/2013
	25,12
	D

	12/11/2013
	5.124,50
	D

	12/11/2013
	1.931,65
	D

	06/12/2013
	6.986,40
	D

	06/12/2013
	2.048,34
	D

	30/12/2013
	7.232,40
	D

	30/12/2013
	1.889,01
	D

	30/12/2013
	50,40
	D

	07/02/2014
	6.758,40
	D

	07/02/2014
	78,40
	D

	07/02/2014
	547,20
	D

	28/02/2014
	1.787,22
	D

	28/02/2014
	6.685,20
	D

	28/02/2014
	1.661,85
	D

	28/02/2014
	215,04
	D

	28/02/2014
	345,06
	D

	28/02/2014
	1.179,14
	D

	16/04/2014
	6.129,30
	D

	16/04/2014
	1.278,63
	D

	16/04/2014
	1.245,66
	D

	16/04/2014
	444,27
	D

	12/05/2014
	7.467,90
	D

	12/05/2014
	1.810,17
	D

	12/05/2014
	403,72
	D

	12/05/2014
	1.247,68
	D

	30/05/2014
	6.657,30
	D

	30/05/2014
	1.473,30
	D

	30/05/2014
	450,46
	D

	30/05/2014
	1.798,10
	D

	07/07/2014
	7.836,60
	D

	07/07/2014
	1.867,86
	D

	07/07/2014
	1.890,10
	D

	07/07/2014
	634,36
	D

	31/07/2014
	473,40
	D

	31/07/2014
	91,80
	D

	01/08/2014
	68,85
	D

	01/08/2014
	7,02
	D

|9.4. aplicar a Francy Neudes Ferreira Correa a multa individual prevista no art. 57 da Lei 8.443/1992, no valor de R$ 100.000,00, com a fixação do prazo de quinze dias, a contar da notificação, para comprovar, perante o Tribunal (art. 214, inciso III, alínea "a", do RI/TCU) , o recolhimento da dívida ao Tesouro Nacional, atualizada monetariamente, desde a data do presente acórdão até a do efetivo recolhimento, se for paga após o vencimento, na forma da legislação em vigor; 
9.5. autorizar a cobrança judicial das dívidas, caso não atendidas as notificações, nos termos do art.  28, inciso II, da Lei 8.443/1992, c/c o art. 219, inciso II, do RI/TCU; 
9.6. encaminhar cópia desta deliberação ao Procurador-Chefe da Procuradoria da República no Rio de Janeiro, nos termos do art. 16, § 3º, da Lei 8.443/1992 c/c o art. 209, § 7º, do RI/TCU, para adoção das medidas que entender cabíveis;
9.7. dar ciência desta deliberação ao responsável e ao FNS/MS.

TOMADA DE CONTAS ESPECIAL. TCE instaurada pelo(a) FUNDO NACIONAL DE SAÚDE - MS em razão de Não comprovação da regular aplicação dos recursos repassados pela União, função SAUDE, para atendimento à/ao Ass. Far/Far. Pop/PROGRAMA FARMÁCIA POPULAR DO BRASIL (nº da TCE no sistema: 1550/2018).

Primeira Câmara

Fundo Nacional de Saúde - MS.

3. Interessados/Responsáveis:
3.1. Responsáveis: Adrifam Farmácia Ltda - Me (05.908.119/0002-61); Francy Neudes Ferreira Correa (XXX.796.147-XX); Jeronimo Pereira dos Santos (XXX.542.417-XX)..

13.1. Ministros presentes: Benjamin Zymler (na Presidência), Walton Alencar Rodrigues (Relator) e Vital do Rêgo.
13.2. Ministro-Substituto convocado: Augusto Sherman Cavalcanti.
13.3. Ministro-Substituto presente: Weder de Oliveira.

ACORDAO-COMPLETO-2579013

Acórdão 1993/2023 - Primeira Câmara

ACORDAO-COMPLETO-2542582

Acórdão de Relação 3947/2022 - Primeira Câmara

Acórdão de Relação

WALTON ALENCAR RODRIGUES

Adoto, como relatório, a instrução da Secretaria de Controle Externo de Tomada do Contas Especial (SecexTCE) , peça 61, cujas análises e proposta de encaminhamento contaram com a anuência dos respectivos dirigentes, peça 62 e 63, e do MP/TCU, peça 65.
Transcrevo a instrução a seguir, in verbis:
"INTRODUÇÃO
	Cuidam os autos de Tomada de Contas Especial instaurada pelo Fundo Nacional de Saúde/Ministério da Saúde (FNS/MS) , em desfavor da sociedade empresária Adrifam Farmacia Ltda., solidariamente com o Sr. Francy Neudes Ferreira Correa e o Sr. Jeronimo Pereira dos Santos, em razão da aplicação irregular de recursos do Sistema Único de Saúde (SUS) no âmbito do Programa Farmácia Popular do Brasil - Aqui Tem Farmácia Popular (PFPB) , no período de 1/1/2012 a 30/6/2014, o que teria ocasionado um prejuízo de R$ 200.605,43, em valores históricos, aos cofres do FNS.
HISTÓRICO 
2.	O Programa Farmácia Popular do Brasil - PFPB foi criado pela Lei 10.858, de 13/4/2004, e regulamentado pelo Decreto 5.090, de 20/5/2004, com o objetivo de oferecer à população o acesso a medicamentos considerados essenciais, cumprindo, dessa forma, uma das principais diretrizes da Política Nacional de Assistência Farmacêutica.
3.	O PFPB inicialmente funcionava por meio de parceria com governos estaduais, prefeituras municipais e instituições públicas, para o atendimento de projetos de implantação e manutenção de unidades próprias, sob responsabilidade da Fundação Oswaldo Cruz (FIOCRUZ) . 
4.	Em 2006, por meio da Portaria n° 491, o Ministério da Saúde - MS expandiu o Programa para utilizar a rede já instalada do comércio varejista de produtos farmacêuticos, o qual recebeu o nome de "Aqui Tem Farmácia Popular".  
5.	As farmácias e drogarias privadas que aderem ao programa fornecem aos cidadãos, de forma gratuita, medicamentos para o tratamento de hipertensão, diabetes e asma. Além destes, são disponibilizados, com até 90% de desconto, medicamentos para rinite, dislipidemia, doença de Parkinson, osteoporose, glaucoma, anticoncepcionais e fraldas geriátricas. Para cada venda realizada, o MS reembolsa o comerciante de acordo com tabela de referência de preços de medicamentos elaborada e disponibilizada no seu sítio eletrônico: http://portalms.saude.gov.br/acoes-e-programas/farmacia-popular/legislacao.
6.	Em 2017, a Comissão Intergestores Tripartite (CIT) decidiu extinguir a rede própria do programa, passando o "Aqui Tem Farmácia Popular" a ser o único meio de se obter medicamentos no âmbito do PFPB. 
7.	A presente TCE originou-se de constatações do Departamento Nacional de Auditoria do SUS (Denasus) em auditoria realizada em novembro de 2015 com a finalidade de avaliar a execução do Programa Farmácia Popular do Brasil junto à sociedade empresária Adrifam Farmacia Ltda., abrangendo o período de 1/1/2012 a 30/6/2014, com foco no cumprimento das normas estabelecidas pela Portaria GM/MS 184/2011 e Portaria GM/MS 971/2012, que dispõem sobre o Programa Farmácia Popular do Brasil.
8.	De acordo com o Relatório de Auditoria nº 15990 do Denasus e seus anexos (peça 5-11) , foram constatadas irregularidades que representavam R$ 200.605,43, em valores históricos. 
9.	Foram constatadas, no referido Relatório, as seguintes irregularidades:
9.1.	falta e/ou falha na documentação comprobatória de dispensações de medicamentos do Programa Farmácia Popular do Brasil, caracterizada por:
	a) apresentação de cupons e receitas médicas com irregularidades, no valor histórico de R$ 84,86, contrariando o disposto no art. 40 da Portaria GM/MS 971/2012, vigente à época das dispensações, e nos §§2º e 3º do art. 23, art. 39 e inciso I do art. 40 da Portaria GM/MS 971/2012, atualmente em vigor. Evidência: constatação 405467;
	b) não apresentação, em sua totalidade, das cópias dos cupons vinculados e receitas médicas solicitadas, no valor histórico de R$ 467,64, contrariando o disposto no art. §2º do art. 27, art. 43 e inciso I do art. 44 da Portaria GM/MS 184/2011, vigente à época das dispensações e nos §§2º e 3º do art. 23, art. 39 e inciso I do art. 40 da Portaria GM/MS 971/2012, atualmente em vigor. Evidência: constatação 405463;
	c) registro de dispensação de medicamentos ou correlatos em nome de pessoas falecidas, no valor histórico de R$ 8,40, contrariando o disposto no art. art. 25, inciso I e II do art. 27 e inciso I do art. 44 da Portaria GM/MS 184/2011, vigente à época das dispensações e no art. 21, inciso I e II do art. 23 e inciso I do art. 40 da Portaria GM/MS 971/2012.  Evidência: constatação 405460;
	d) registro de dispensação de medicamentos, mediante autorização no sistema do PFPB, após baixa voluntária do CNPJ na Receita Federal, no valor histórico de R$ 10.499,61, contrariando o disposto no art. 10, 13 e inciso I do art. 40 da Portaria GM/MS 971/2012, vigente à época das dispensações. Evidência: constatação 405471;
	e) registro de dispensação de medicamentos e correlatos, no período de janeiro de 2012 a junho de 2014, sem comprovação da aquisição por meio de notas fiscais, no valor histórico de R$ 189.544,92, contrariando o disposto no §2º do art. 27, art. 43 e inciso I do art. 44 da Portaria GM/MS 184/2011, vigente à época das dispensações e nos §§2º e 3º do art. 23, art. 39 e inciso I do art. 40 da Portaria GM/MS 971/2012, atualmente em vigor. Evidência: constatação 405450, 405453 e 405457.
10.	O detalhamento do débito apurado pelo Denasus consta da peça 5, p. 21 a 50. 
11.	Diante das constatações o Denasus deu oportunidade de defesa aos responsáveis, em obediência aos princípios constitucionais que asseguram o direito ao contraditório e à ampla defesa, como demonstram as notificações expedidas em 18/12/2015 (peça 12-14) , 14/3/2016 (peça 16) e 20/5/2016 (peça 18) . Conforme cita o Relatório de Auditoria nº 15990, os responsáveis apresentaram justificativa (peça 15) , as quais não lograram afastar as irregularidades apontadas.
12.	Superada a fase de defesa administrativa, foram emitidas notificações de cobrança pela Secretaria Executiva do FNS aos responsáveis, em ofícios emitidos em 11/11/2016 (peça 20, 22 e 24) .  Constam avisos de recebimento da empresa Adrifam Farmácia Ltda. e do Sr. Jeronimo Pereira dos Santos (peça 23 e 25) .  O Sr. Francy Neudes Ferreira Correa, em virtude do não recebimento do ofício a ele encaminhado, foi convocado por edital a retirá-lo (peça 26) .
13.	Assim, o motivo que levou à instauração da presente Tomada de Contas Especial está materializado por prejuízo causado pela sociedade empresária Adrifam Farmacia Ltda. ao Programa Farmácia Popular do Brasil, no valor histórico de R$ 200.605,43, no período de 1/1/2012 a 30/6/2014, tendo em vista irregularidades que contrariaram as normas vigentes à época, especialmente a Portaria GM/MS 184/2011 e a Portaria GM/MS 971/2012, frente às constatações apontadas no Relatório de Auditoria nº 15990 do Denasus (peça 5-11) e consolidadas na Matriz de Responsabilização acostada pelo órgão instaurador (peça 36) .
14.	Com base no Relatório de Auditoria do Denasus e com fundamento na IN/TCU 71/2012, alterada pela IN/TCU 76/2016 e DN/TCU 155/2016, o Fundo Nacional de Saúde autorizou a instauração de Tomada de Contas Especial (peça 1-2) .
15.	O Relatório Completo do Tomador de Contas Especial nº 50/2018 (peça 37) registra a apuração de fatos, a quantificação do dano, bem como a identificação dos responsáveis, nos termos do art. 2º da IN TCU 71/2012.
16.	Registra, ainda, que foi dada oportunidade de defesa aos responsáveis, conforme as notificações relacionadas no item "V" do relatório do tomador, expedidas visando a regularização das contas e o ressarcimento do dano (peça 37, p. 16-17) . Conforme item "VI" do mesmo relatório, consta que os responsáveis apresentaram defesa, as quais foram analisadas e respondidas (peça 37, p. 18) . 
17.	O Tomador de Contas Especial, em seu Relatório nº 50/2018 (peça 37, p. 20) , chegou às mesmas conclusões quanto às irregularidades apuradas pelo Denasus no Relatório de Auditoria nº 15990 (peça 5-11) . 
18.	Por fim, o tomador de contas concluiu pela responsabilização da sociedade empresária Adrifam Farmacia Ltda. solidariamente com o Sr. Francy Neudes Ferreira Correa e o Sr. Jeronimo Pereira dos Santos, quantificando-se o débito no valor de R$ 200.605,43, em valores originais. A inscrição em conta de responsabilidade, no SIAFI, foi efetuada mediante a Nota de Lançamento de Sistema nº 2018NS039769, de 14/9/2018 (peça 33) .
19.	Uma vez concluída a TCE no âmbito do Fundo Nacional de Saúde, esta foi remetida ao Ministério da Transparência e Controladoria-Geral da União, o qual emitiu o 	Relatório de Auditoria nº 174/2019 (peça 38) , que anui com as constatações do Relatório de Auditoria nº 15990 do Denasus (peça 5-11) e Relatório de Tomada de Contas Especial nº 50/2018 (peça 37) , observando, no entanto, a morosidade para a instauração da TCE, considerando que os recursos foram geridos de 2012 a 2014, o Relatório do Denasus com as constatações foi gerado em 2016 e a TCE foi instaurada apenas em 2018. 
20.	Diante disso, a Secretaria de Controle Interno certificou a irregularidade das contas (peça 39) , acompanhado do parecer do dirigente do órgão de controle interno (peça 40) , tendo o Ministro de Estado da Saúde, Sr. Luiz Henrique Mandetta, registrado o conhecimento das conclusões daquele órgão de controle interno (peça 41) . 
21.	Autuada no TCU em 18/5/2019, foi realizada Instrução Preliminar com proposta de citação (peça 44) do Sr. Francy Neudes Ferreira Correa (CPF XXX.796.147-XX) , proposta essa que obteve parecer favorável da Subunidade (peça 45) e da Unidade (peça 46) . 
22.	O responsável foi citado por meio dos ofícios 12727/2019, 7207/2020, 11026/2020 (peça 48, 51 e 52) , tendo tomado ciência no dia 12/5/2020, conforme atesta o AR constante da peça 53.
23.	No dia 18/6/2020, foi juntada procuração outorgando ao Sr. Gustavo Regis Nunes Semblano, OAB/RJ 113655 (peça 58) , poderes para representar o Sr. Francy Neudes Ferreira Correa. 
24.	No dia 18/6/2020, o Sr. Francy Neudes Ferreira Correa apresentou suas alegações de defesa (peça 59) .
25.	No dia 21/6/2020, foi juntado despacho informando que as providências inerentes às comunicações processuais foram concluídas com validade da ciência do responsável (peça 60) .
ANÁLISE DOS PRESSUPOSTOS DE PROCEDIBILIDADE DA IN/TCU 71/2012
Prejuízo ao Contraditório e Ampla Defesa
26.	Verifica-se que não há prejuízo ao contraditório e ampla defesa, uma vez que não houve o transcurso de mais de dez anos desde o fato gerador sem que tenha havido a notificação dos responsáveis pela autoridade administrativa federal competente (art. 6º, inciso II, c/c art. 19 da IN/TCU 71/2012, modificada pela IN/TCU 76/2016) , pois os recursos transferidos e as despesas impugnadas referem-se aos exercícios de janeiro de 2012 a junho de 2014, e os responsáveis foram notificados sobre as irregularidades pela autoridade administrativa competente em 18/12/2015, conforme descrito no Relatório Completo do Tomador de Contas Especial nº 50/2018 (peça 37, p. 16) .
Valor de Constituição da TCE
27.	Verifica-se, também, que o valor atualizado do débito apurado (sem juros) em 1/1/2017 é de R$ 257.626,69, portanto superior ao limite mínimo de R$ 100.000,00, na forma estabelecida conforme os arts. 6º, inciso I, e 19 da IN/TCU 71/2012, modificada pela IN/TCU 76/2016.
VERIFICAÇÃO DA EXISTÊNCIA DE OUTROS DÉBITOS
28.	Em atenção ao comando contido no item 9.4 do Acórdão 1772/2017-TCU-Plenário, de relatoria do Exmo. Ministro-Substituto Augusto Sherman Cavalcanti, e em atendimento ao disposto no art. 6º, § 1º, da Instrução Normativa TCU 71/2012, informa-se que não foi constatada a existência de outros débitos imputáveis aos responsáveis arrolados nestes autos em demais processos em tramitação no Tribunal. 
EXAME TÉCNICO
Esgotamento da via administrativa do Ministério da Saúde para ressarcimento do dano
29.	Preliminarmente, oportuno consignar que, nos termos do art. 23, § 1º, do Decreto 7.827/2012, que regulamenta a Lei Complementar 141/2012, e item 9.3.5.2 do Acórdão 1072/2017-TCU-Plenário (Relator Min. Bruno Dantas) , foram esgotadas, na via administrativa de controle interno do Ministério da Saúde, as medidas para ressarcimento do dano, conforme notificações aos responsáveis constantes das peças 20-31, listadas no item "V" do Relatório do Tomador de Contas (peça 37, p. 16-20) .
Caracterização das irregularidades geradoras do dano ao erário
30.	Extrai-se da situação sintetizada na seção "histórico" desta instrução que o tomador de contas identificou como ilícito gerador do dano as seguintes irregularidades:
30.1.	Falta e/ou falha na documentação comprobatória de dispensações de medicamentos do Programa Farmácia Popular do Brasil, caracterizada por
	a) Ocorrência 1: apresentação de cupons e receitas médicas com irregularidades;
Dispositivos violados: 40 da Portaria GM/MS 184/2011, vigente à época;
Responsáveis: Adrifam Farmacia Ltda. e Sr. Francy Neudes Ferreira Correa, sócio administrador no período de 24/9/2003 a 8/1/2014;
Condutas: apresentar de cupons e receitas médicas com irregularidades;
Evidência: Constatação 405467, do Relatório de Auditoria do Denasus nº 15990 (peça 5, p. 6) ;
Valor histórico do débito: R$ 84,86.
	b) Ocorrência 2: não apresentação, em sua totalidade, das cópias dos cupons vinculados e receitas médicas solicitadas;
Dispositivos violados: §2º do art. 27, art. 43 e inciso I do art. 44 da Portaria GM/MS 184/2011, vigente à época;
Responsáveis: Adrifam Farmacia Ltda. e Sr. Francy Neudes Ferreira Correa, sócio administrador no período de 24/9/2003 a 8/1/2014;
Condutas: não apresentar, em sua totalidade, as cópias dos cupons vinculados e receitas médicas solicitadas;
Evidência: Contatação 405463, do Relatório de Auditoria do Denasus nº 15990 (peça 5, p. 2) ;
Valor histórico do débito: R$ 467,64.
	c) Ocorrência 3: registro de dispensação de medicamentos ou correlatos em nome de pessoas falecidas;
Dispositivos violados: art. 25, inciso I e II do art. 27 e inciso I do art. 44 da Portaria GM/MS 184/2011, vigente à época;
Responsáveis: Adrifam Farmacia Ltda. e Sr. Francy Neudes Ferreira Correa, sócio administrador no período de 24/9/2003 a 8/1/2014;
Condutas: registrar a dispensação de medicamentos ou correlatos em nome de pessoas falecidas;
Evidência: Constatação 405460 do Relatório de Auditoria do Denasus nº 15990 (peça 5, p. 8-9) ;
Valor histórico do débito: R$ 8,40;
	d) Ocorrência 4: Dispensação de medicamentos, mediante autorização no sistema do PFPB, após baixa voluntária do CNPJ na Receita Federal;
Dispositivos violados: art. 10, 13 e inciso I do art. 40 da Portaria GM/MS 971/2012 da Portaria GM/MS 184/2011, vigente à época;
Responsáveis: Responsáveis: Adrifam Farmacia Ltda. e Sr. Francy Neudes Ferreira Correa, sócio administrador no período de 24/9/2003 a 8/1/2014; 
Condutas: dispensar medicamentos, mediante autorização no sistema do PFPB, após baixa voluntária do CNPJ na Receita Federal;
Evidência: Constatação 405471 do Relatório de Auditoria do Denasus nº 15990 (peça 5, p. 9-11) ;
Valor histórico do débito: R$ 10.499,61.
	e) Ocorrência 5: registro de dispensação de medicamentos e correlatos sem comprovação da aquisição por meio de notas fiscais;
Dispositivos violados: §2º do art. 27, art. 43 e inciso I do art. 44 da Portaria GM/MS 184/2011, vigente à época das dispensações e nos §§2º e 3º do art. 23, art. 39 e inciso I do art. 40 da Portaria GM/MS 971/2012, atualmente em vigor;
Responsáveis: Responsáveis: Adrifam Farmacia Ltda. e Sr. Francy Neudes Ferreira Correa, sócio administrador no período de 24/9/2003 a 8/1/2014; 
Condutas: não apresentar notas fiscais que comprovam a aquisição dos medicamentos dispensados no âmbito do PFPB;
Evidência: Constatações 405450, 405453 e 405457 do Relatório de Auditoria do Denasus nº 15990 (peça 5, p. 14-19) ;
Valor histórico do débito: R$ 189.544,92.
31.	Ressalte-se que, na lista das ocorrências acima, o Sr. Jeronimo Pereira dos Santos foi excluído da relação de responsáveis, já que não consta como administrador no Contrato Social da sociedade empresária (peça 4) e nem na base da Receita Federal (peça 43) .
32.	Conforme discorrido a seguir no tópico desta peça instrutória intitulado "Responsabilização da Pessoa Física dos Sócios e Dirigentes dos Estabelecimentos Comerciais e Individualização das Condutas", está devidamente caracterizada a responsabilidade de cada pessoa, física e jurídica, incluída na relação de responsáveis desta tomada de contas especial, tendo em vista a natureza jurídica da farmácia ou drogaria, bem como o papel que as pessoas físicas exerciam à frente do negócio.
Responsabilização da Pessoa Física dos Sócios e Dirigentes dos Estabelecimentos Comerciais e Individualização das Condutas
33.	Devido ao caráter convenial conferido à relação entre o poder público e o particular no âmbito do Programa Farmácia Popular do Brasil, conforme explicitado no art. 2º, II, da Portaria GM/MS 971/2012, a jurisprudência do TCU tem se solidificado no sentido de que sejam responsabilizados, além da pessoa jurídica, também seus administradores, pessoalmente, a comprovar a regular aplicação dos recursos públicos desse programa submetidos às suas decisões. Nesse diapasão, acerca das irregularidades constatadas na execução do PFPB, julgados recentes do TCU, a exemplo dos Acórdão 3796/2020-TCU-Primeira Câmara (rel. Min. VITAL DO RÊGO) , 2395/2020 - Primeira Câmara (rel. Min. WEDER DE OLIVEIRA) , e 2386/2020 - Primeira Câmara (rel. Min. AUGUSTO SHERMAN) , têm responsabilizado a pessoa jurídica da farmácia/drogaria credenciada em solidariedade com a pessoa física dos seus administradores, não pelo instituto da desconsideração da personalidade jurídica, mas pela obrigação de prestar contas decorrente da natureza convenial da relação jurídica estabelecida. 
34.	Sobre o assunto é claro o voto condutor do Acórdão 5259/2018-TCU-Primeira Câmara, rel. Min. VITAL DO RÊGO:
Com relação à matéria de fato, como bem ressaltou o MPTCU, a norma que instituiu o PFPB (art. 2º, inciso II, da Portaria 184/2011, sucedido pelo art. 2º, inciso II, Portaria 111/2016) atribuiu ao programa, expressamente, a natureza de convênio, por meio do qual é outorgado ao particular (farmácia ou drogaria integrante da rede privada) a gestão de recursos públicos. Assim, ao assumir voluntariamente o múnus público de gestão de recursos do PFPB, o particular se submete à obrigação de prestar contas, conforme disposto no artigo 70, parágrafo único, da Constituição, e, eventual responsabilização em caso mau uso dos recursos geridos, consoante dispõe o artigo 71, inciso II, da CF/1988.
Nesse contexto, compartilho o entendimento do MPTCU, no sentido de que, ao se considerar a gestão de recursos públicos no âmbito de uma pessoa jurídica de direito privado, as decisões das pessoas naturais administradoras dessa pessoa jurídica determinam a destinação a ser dada àqueles recursos públicos. Isso faz com que, além da pessoa jurídica, também seus administradores sejam obrigados, pessoalmente, a comprovar a regular aplicação dos recursos públicos submetidos às suas decisões, a exemplo do que deliberou esta Corte no Acórdão 8969/2016-TCU-Segunda Câmara (Rel. Min. Raimundo Carreiro) .
35.	Dessa forma, nos casos em que o estabelecimento comercial farmacêutico é uma sociedade limitada (Ltda.) , devem ser chamados aos autos a pessoa jurídica em solidariedade com a (s) pessoa (s) física (s) do (s) sócio (s) -administrador (es) , com suas responsabilidades restritas aos períodos de administração. Da mesma forma ocorre nos casos em que o estabelecimento comercial farmacêutico é uma empresa individual de responsabilidade limitada (Eireli) , nos quais devem ser chamados aos autos a pessoa jurídica em solidariedade com a pessoa física do dirigente.
36.	O caso concreto tratado nesta TCE envolve o estabelecimento comercial Adrifam Farmacia Ltda. (CNPJ 05.908.119/0002-61) , constituído sob a natureza jurídica de sociedade limitada, devendo assim ser responsabilizado também seu sócio administrador constantes do quadro societário à época das ocorrências, Sr. Francy Neudes Ferreira Correa (CPF XXX.796.147-XX) , sócio administrador no período de 24/9/2003 a 8/1/2014.
37.	Embora o instaurador da TCE tenha responsabilizado também o Sr. Jeronimo Pereira dos Santos, ele deverá ser excluído da relação processual por não deter poderes de administração.
38.	Em consulta ao sistema de Cadastro Nacional de Pessoa Jurídica da Receita Federal do Brasil, verificou-se que a situação cadastral da empresa Adrifam Farmacia Ltda. (CNPJ 05.908.119/0002-61) se encontrava como "baixada", extinta/liquidada de maneira voluntária no dia 8/1/2014, conforme certidão constante da peça 4, p. 8, e distrato constante da peça 4, p. 2-3. 
39.	Em virtude do entendimento à época da instrução preliminar de que nos casos em que a empresa estivesse baixada seria responsabilizado apenas o sócio administrador, foi citado apenas o Sr. Francy Neudes Ferreira Correa.
40.	Considerando os ilícitos acima identificados, a imputação de responsabilidade atende aos pressupostos estabelecidos na jurisprudência desta Corte de Contas. Com efeito, há elementos para individualizar as condutas, o nexo de causalidade entre estas e as irregularidades geradoras do dano e está caracterizada a atuação, no mínimo culposa, dos responsáveis, conforme resumido na matriz de responsabilização anexa a esta instrução e demonstrado na descrição das ocorrências listadas no tópico retro "Caracterização das Irregularidades Geradoras do Dano ao Erário".
41.	Encontram-se, dessa forma, elementos probatórios nos autos que autorizam a responsabilização do Sr. Francy Neudes Ferreira Correa, na condição de sócio administrador da extinta sociedade empresária Adrifam Farmacia Ltda.  
42.	Na seara do Direito Financeiro, é cediço que cabe ao responsável demonstrar, por meio da documentação exigida nos normativos do PFPB, a boa e regular aplicação dos recursos públicos federais geridos no âmbito do referido programa, ainda que tais recursos financeiros lhes tenham sido repassados posteriormente à dispensação dos medicamentos, pois fora feito com base nas informações prestadas pelo estabelecimento comercial farmacêutico à luz das exigências previamente estabelecidas e aceitas pelo ente privado. 
43.	Cabia ao Sr. Francy Neudes Ferreira Correa comprovar, por meio de documentos hábeis (notas fiscais de entrada, receitas médicas, cupons vinculados, cupons fiscais etc) , que as dispensações de medicamentos respeitaram os normativos do programa.
Citações
44.	Em cumprimento ao Despacho do Secretário da Secex-TCE (peça 46) , foi promovida a citação do Sr. Francy Neudes Ferreira Correa por meio dos ofícios 12727/2019, 7207/2020, 11026/2020 (peça 48, 51 e 52) , tendo tomado ciência no dia 12/5/2020, conforme atesta o AR constante da peça 53;
Alegações de defesa
45.	No documento constante da peça 59, o defendente:
Primeira alegação
46.	Alega que o débito estaria prescrito, haja vista os fatos geradores terem ocorrido entre 12/3/2012 e 1/8/2014, ultrapassando, dessa forma, o quinquênio legal que autorizaria ao Tribunal de Contas da União realizar qualquer cobrança.
Análise
47.	Conforme Acórdão 374/2017-TCU-Plenário, rel. Min. BRUNO DANTAS, o instituto da prescrição nos processos do TCU obedece ao art. 37, § 5º, da Constituição Federal, no que tange ao ressarcimento do prejuízo, e ao art. 205 da Lei 10.406/2002 (Código Civil) , no que se refere à pretensão punitiva. Assim, quanto ao débito, a ação é imprescritível, e quanto à aplicação de sanções, ela prescreve em dez anos a contar da data de ocorrência das irregularidades.
47.1.	Esse entendimento encontra amparo na Súmula TCU 282:
	As ações de ressarcimento movidas pelo Estado contra os agentes causadores de danos ao erário são imprescritíveis
47.2.	Sobre o tema cabe ainda assinalar, no tocante ao entendimento proferido pelo Supremo Tribunal Federal, no julgamento recente do RE 636.886 (tema 899) , a respeito da prescritibilidade da pretensão de ressarcimento ao erário com base em decisão de tribunal de contas, que a decisão do STF alcança tão somente a fase judicial de execução do título extrajudicial, não atingindo os processos de controle externo em trâmite no TCU, conforme orientação sufragada pelo Acórdão 6589/2020-TCU-Segunda Câmara, da relatoria do Ministro Raimundo Carreiro. Aliás, da ementa do julgado do STF constou que: "A pretensão de ressarcimento ao erário em face de agentes públicos reconhecida em acórdão de Tribunal de Contas prescreve na forma da Lei 6.830/1980 (Lei de Execução Fiscal) ". Portanto, até o trânsito em julgado do acórdão condenatório do TCU, permanece imprescritível a pretensão de ressarcimento ao erário decorrente da instauração da tomada de contas especial, conforme Enunciado da Súmula 282 do TCU.
48.	Dessa forma, não assiste razão ao defendente a alegação de que o débito estaria prescrito.
Segunda alegação
49.	Alega que teria impetrado o Mandado de Segurança nº 1019175-84.2017.4.01.3400 junto à 16ª Vara Federal do Distrito Federal, o qual estaria aguardando o julgamento do recurso de apelação no Tribunal Regional Federal da 1ª Região. Em se encontrando sub judice há mais de 2 anos e meio a discussão acerca da inocorrência de qualquer irregularidade no Programa Farmácia Popular do Brasil e sequer tendo sido julgado o recurso de apelação interposto, seria deveras prematuro não apenas a instauração de Tomada de Contas Especial, como o requerimento de citação do defendente.
50.	Solicita, dessa forma, o sobrestamento do julgamento da presente TCE até que seja julgado o recurso de apelação nos autos do Mandado de Segurança nº 1019175-84.2017.4.01.3400.
Análise
51.	O Tribunal de Contas da União possui jurisdição e competência próprias estabelecidas pela Constituição Federal e pela sua Lei Orgânica (Lei 8.443/92) . Por isso, não obsta a sua atuação o fato de tramitar no âmbito do poder judiciário ação penal ou civil, versando sobre o mesmo assunto, dado o princípio da independência das instâncias.
52.	Sobre esse tema, o Supremo Tribunal Federal tem apoiado a tese da independência entre as instâncias (Mandados de Segurança 26.969-DF e 25.880-DF) , no que é acompanhado pelo Superior Tribunal de Justiça (MS 7080-DF, MS 7138-DF e 7042-DF) , corroborando, por extensão, o entendimento esposado por esta Corte de Contas.
53.	Nesse sentido são os Acórdão 3036/2015-TCU-Plenário, rel. MARCOS BEMQUERER; 10.042/2015-TCU - 2ª Câmara, rel. MARCOS BEMQUERER; 7.752/2015-TCU - 1ª Câmara, rel. JOSÉ MÚCIO MONTEIRO; 7.475/2015-TCU - 1ª Câmara, rel. JOSÉ MÚCIO MONTEIRO; 7.123/2014-TCU - 1ª Câmara, rel. BRUNO DANTAS; 2.743/2019-TCU-2ª Câmara, rel. MARCOS BEMQUERER.
54.	Assim, não cabe a suspensão do processo, conforme solicitado pelo defendente, considerando que a existência, por si só, de ação judicial em curso sobre os fatos objeto de análise pelo TCU não gera relação de prejudicialidade a ensejar o sobrestamento dos autos nesta Corte até decisão judicial definitiva, por força da independência das instâncias.
Culpabilidade
55.	No âmbito do TCU, é considerado de boa-fé o responsável que, embora tenha concorrido para o dano ao erário ou outra irregularidade, seguiu as normas pertinentes, os preceitos e os princípios do direito. A análise, portanto, é feita sob o ponto de vista objetivo, sem que seja necessária a comprovação de má-fé (dolo) , mas apenas da ausência de boa-fé objetiva (Acórdão 7936/2018-TCU-Segunda Câmara, rel. Min. Augusto Sherman) .
56.	Dessa forma, não é possível atestar a boa-fé do responsável, já que o dano decorreu justamente do descumprimento das normas e princípios do Programa Farmácia Popular do Brasil - PFPB. É possível afirmar que o responsável tinha consciência da ilicitude dos atos, haja vista ter assinado termo de adesão no qual requere a habilitação nas condições estabelecidas pela Portaria que rege o Programa, da qual declarou expressamente estar ciente de todo o conteúdo e exigências, as quais aceitou e se comprometeu a cumprir.
Verificação do Prazo de Prescrição da Pretensão Punitiva
57.	Observa-se não ter ocorrido a prescrição da pretensão punitiva por parte do TCU que, nos termos do entendimento firmado no Acórdão 1441/2016-TCU-Plenário (Rel. Ministro Benjamin Zymler) , subordina-se ao prazo geral de prescrição indicado no art. 205 do Código Civil, qual seja, dez anos contados a partir da data de ocorrência da irregularidade sancionada, nos termos do art. 189 do Código Civil. As irregularidades discutidas nesta TCE ocorreram nos exercícios de 2012 a 2014, bem como houve interrupção do prazo prescricional, em 29/10/2019, em função do ato que determinou as citações (peça 46) , portanto há menos de 10 anos.
CONCLUSÃO
58.		Em face da análise promovida na seção "Exame Técnico", propõe-se rejeitar as alegações de defesa apresentadas pelo Sr. Francy Neudes Ferreira Correa (CPF XXX.796.147-XX) , uma vez que não foram suficientes para sanear as irregularidades a ele atribuídas.
59.	Propõe-se excluir da relação de responsáveis o Sr. Jeronimo Pereira dos Santos (CPF XXX.542.417-XX) , por não deter poderes de administração no estabelecimento comercial Adrifam Farmacia Ltda. (CNPJ 05.908.119/0002-61) no período das ocorrências.
60.	Por fim, inexistindo nos autos elementos que demonstrem a boa-fé do responsável ou a ocorrência de outros excludentes de culpabilidade, conforme exposto na seção "Culpabilidade", devem suas contas ser, desde logo, julgadas irregulares, nos termos do art. 202, § 6º, do Regimento Interno/TCU, procedendo-se à sua condenação em débito e à aplicação da multa prevista no art. 57 da Lei 8.443/1992.
PROPOSTA DE ENCAMINHAMENTO
61.	Diante do exposto, submetem-se os autos à consideração superior, propondo:
	a) excluir da relação de responsáveis o Sr. Jeronimo Pereira dos Santos (CPF XXX.542.417-XX) por não deter poderes de administração no estabelecimento comercial Adrifam Farmacia Ltda. (CNPJ 05.908.119/0002-61) à época das ocorrências; 
	b) rejeitar as alegações de defesa apresentadas pelo Sr. Francy Neudes Ferreira Correa (CPF XXX.796.147-XX) ;
	c) com fundamento nos arts. 1º, inciso I, 16, inciso III, alíneas "b" e "c" da Lei 8.443/1992 c/c os arts. 19 e 23, inciso III, da mesma Lei, e com arts. 1º, inciso I, 209, inciso II e III, 210 e 214, inciso III, do Regimento Interno, que sejam julgadas irregulares as contas do Sr. Francy Neudes Ferreira Correa (CPF XXX.796.147-XX) e condená-lo ao pagamento das quantias a seguir especificadas, com a fixação do prazo de quinze dias, a contar das notificações, para comprovar, perante o Tribunal (art. 214, inciso III, alínea "a", do Regimento Interno) , o recolhimento das dívidas aos cofres do Fundo Nacional de Saúde, atualizadas monetariamente e acrescidas dos juros de mora, calculados a partir das datas discriminadas, até a data dos recolhimentos, na forma prevista na legislação em vigor, abatendo-se, na oportunidade, os valores já ressarcidos:
	DATA DA OCORRÊNCIA
	VALOR ORIGINAL
 (R$) 
	D/C

	12/03/2012
	2486,07
	D

	12/03/2012
	14,10
	D

	27/03/2012
	2426,13
	D

	27/04/2012
	4360,56
	D

	12/06/2012
	3061,80
	D

	14/06/2012
	729,81
	D

	26/07/2012
	3259,80
	D

	26/07/2012
	1046,52
	D

	26/07/2012
	101,10
	D

	26/07/2012
	44,79
	D

	23/08/2012
	4533,90
	D

	23/08/2012
	1142,91
	D

	10/09/2012
	4520,80
	D

	10/09/2012
	1294,38
	D

	10/09/2012
	43,20
	D

	08/10/2012
	8,40
	D

	08/10/2012
	4160,60
	D

	08/10/2012
	14,93
	D

	08/10/2012
	1046,52
	D

	08/11/2012
	4611,60
	D

	08/11/2012
	426,87
	D

	18/12/2012
	55,08
	D

	18/12/2012
	4,80
	D

	18/12/2012
	5507,00
	D

	30/12/2012
	5544,40
	D

	30/12/2012
	192,78
	D

	30/12/2012
	26,73
	D

	30/12/2012
	26,73
	D

	19/02/2013
	399,33
	D

	19/02/2013
	8,82
	D

	07/03/2013
	5207,70
	D

	07/03/2013
	2,40
	D

	14/03/2013
	4383,90
	D

	14/03/2013
	509,49
	D

	14/03/2013
	25,80
	D

	08/04/2013
	4691,10
	D

	08/04/2013
	2,40
	D

	16/04/2013
	560,66
	D

	31/05/2013
	4547,80
	D

	31/05/2013
	896,36
	D

	31/05/2013
	25,80
	D

	04/06/2013
	5763,60
	D

	04/06/2013
	1363,22
	D

	04/06/2013
	2,40
	D

	02/07/2013
	6294,60
	D

	02/07/2013
	1859,80
	D

	02/07/2013
	30,88
	D

	25/07/2013
	9,60
	D

	25/07/2013
	1745,42
	D

	25/07/2013
	6618,50
	D

	30/08/2013
	6889,80
	D

	30/08/2013
	2077,56
	D

	30/08/2013
	14,10
	D

	01/10/2013
	6072,50
	D

	02/10/2013
	2087,77
	D

	02/10/2013
	25,12
	D

	12/11/2013
	5124,50
	D

	12/11/2013
	1931,65
	D

	06/12/2013
	6986,40
	D

	06/12/2013
	2048,34
	D

	30/12/2013
	7232,40
	D

	30/12/2013
	1889,01
	D

	30/12/2013
	50,40
	D

	07/02/2014
	6758,40
	D

	07/02/2014
	78,40
	D

	07/02/2014
	547,20
	D

	28/02/2014
	1787,22
	D

	28/02/2014
	6685,20
	D

	28/02/2014
	1661,85
	D

	28/02/2014
	215,04
	D

	28/02/2014
	345,06
	D

	28/02/2014
	1179,14
	D

	16/04/2014
	6129,30
	D

	16/04/2014
	1278,63
	D

	16/04/2014
	1245,66
	D

	16/04/2014
	444,27
	D

	12/05/2014
	7467,90
	D

	12/05/2014
	1810,17
	D

	12/05/2014
	403,72
	D

	12/05/2014
	1247,68
	D

	30/05/2014
	6657,30
	D

	30/05/2014
	1473,30
	D

	30/05/2014
	450,46
	D

	30/05/2014
	1798,10
	D

	07/07/2014
	7836,60
	D

	07/07/2014
	1867,86
	D

	07/07/2014
	1890,10
	D

	07/07/2014
	634,36
	D

	31/07/2014
	473,40
	D

	31/07/2014
	91,80
	D

	01/08/2014
	68,85
	D

	01/08/2014
	7,02
	D

	d) aplicar ao Sr. Francy Neudes Ferreira Correa (CPF XXX.796.147-XX) a multa prevista no art. 57 da Lei 8.443/1992 c/c o art. 267 do Regimento Interno, com a fixação do prazo de quinze dias, a contar das notificações, para comprovar, perante o Tribunal (art. 214, inciso III, alínea "a", do Regimento Interno) , o recolhimento das dívidas aos cofres do Tesouro Nacional, atualizadas monetariamente desde a data do acórdão até a dos efetivos recolhimentos, se forem pagas após o vencimento, na forma da legislação em vigor;
	e) autorizar, desde logo, nos termos do art. 28, inciso II, da Lei 8.443/1992, a cobrança judicial das dívidas, caso não atendidas as notificações;
	f) autorizar, desde logo, e com fundamento no art. 26, da Lei 8.443/1992 c/c o art. 217, do Regimento Interno do TCU, caso seja do interesse do responsável, o parcelamento das dívidas em até 36 parcelas, devendo incidir, sobre cada uma, os encargos legais devidos, sem prejuízo de alertá-los de que, caso optem por essa forma de pagamento, a falta de comprovação do recolhimento de qualquer parcela implicará o vencimento antecipado do saldo devedor, nos termos do art. 26, parágrafo único, e 59, da Lei 8.443/1992 c/c o art. 217, § 2º, do Regimento Interno do TCU;
	g) encaminhar cópia da deliberação ao Procurador-Chefe da Procuradoria da República no Rio de Janeiro, nos termos do § 3º do art. 16 da Lei 8.443/1992 c/c o § 7º do art. 209 do Regimento Interno do TCU, para adoção das medidas cabíveis; e comunicar-lhe que o relatório e o voto que a fundamentarem podem ser acessados por meio do endereço eletrônico www.tcu.gov.br/acordaos e que, caso haja interesse, o Tribunal pode enviar-lhe cópia desses documentos sem qualquer custo."

Gustavo Regis Nunes Semblano (113.655/OAB-RJ).

Procurador Rodrigo Medeiros de Lima.

TOMADA DE CONTAS ESPECIAL. PROGRAMA FARMÁCIA POPULAR DO BRASIL (PFPB). IRREGULARIDADES NA EXECUÇÃO DOS RECURSOS DO SUS. CITAÇÃO. REJEIÇÃO DAS ALEGAÇÕES DE DEFESA. CONTAS IRREGULARES. DÉBITO. MULTA.

TOMADA DE CONTAS ESPECIAL (TCE)

Secretaria de Controle Externo de Tomada de Contas Especial (SecexTCE).

Trata-se de tomada de contas especial (TCE) instaurada pelo Fundo Nacional de Saúde/Ministério da Saúde (FNS/MS) , em desfavor da sociedade empresária Adrifam Farmácia Ltda., solidariamente com Francy Neudes Ferreira Correa e Jeronimo Pereira dos Santos, em razão da aplicação irregular de recursos do Sistema Único de Saúde (SUS) , no âmbito do Programa Farmácia Popular do Brasil - Aqui Tem Farmácia Popular (PFPB) , no período de 1/1/2012 a 30/6/2014.
As irregularidades apuradas no Relatório de Auditoria 15990 do Denasus e seus anexos (peças 5 a 11) , relacionadas a seguir, contrariaram as normas vigentes à época, especialmente a Portaria GM/MS 184/2011 e a Portaria GM/MS 971/2012. Consolidadas, representam dano ao Erário no valor histórico de R$ 200.605,43 (detalhado à peça 5, p. 21 a 50) .
a) apresentação de cupons e receitas médicas com irregularidades, no valor histórico de R$ 84,86, contrariando o disposto no art. 40 da Portaria GM/MS 971/2012, vigente à época das dispensações;
b) não apresentação, em sua totalidade, das cópias dos cupons vinculados e receitas médicas solicitadas, no valor histórico de R$ 467,64, contrariando o disposto no art. §2º do art. 27, art. 43 e inciso I do art. 44 da Portaria GM/MS 184/2011, vigente à época das dispensações;
c) registro de dispensação de medicamentos ou correlatos em nome de pessoas falecidas, no valor histórico de R$ 8,40, contrariando o disposto no art. art. 25, inciso I e II do art. 27 e inciso I do art. 44 da Portaria GM/MS 184/2011, vigente à época das dispensações; 
d) registro de dispensação de medicamentos, mediante autorização no sistema do PFPB, após baixa voluntária do CNPJ na Receita Federal, no valor histórico de R$ 10.499,61, contrariando o disposto no art. 10, 13 e inciso I do art. 40 da Portaria GM/MS 971/2012, vigente à época das dispensações;
e) registro de dispensação de medicamentos e correlatos, no período de janeiro de 2012 a junho de 2014, sem comprovação da aquisição por meio de notas fiscais, no valor histórico de R$ 189.544,92, contrariando o disposto no §2º do art. 27, art. 43 e inciso I do art. 44 da Portaria GM/MS 184/2011, vigente à época das dispensações.
O tomador de contas concluiu pela responsabilização da empresa Adrifam Farmácia Ltda., em regime de solidariedade com Francy Neudes Ferreira Correa e Jeronimo Pereira dos Santos, pelo débito de R$ 200.605,43, em valores originais.
A Secretaria de Controle Interno certificou a irregularidade das contas (peça 39) , o dirigente do órgão de controle interno emitiu parecer no mesmo sentido (peça 40) , e o Ministro de Estado da Saúde registrou o conhecimento das conclusões das aludidas conclusões e encaminhou o processo ao TCU (peça 41) .
No âmbito desta Corte, somente Francy Neudes Ferreira Correa foi citado, tendo em vista que Jeronimo Pereira dos Santos não constava como administrador, no Contrato Social da empresa (peça 4) e nem na base da Receita Federal (peça 43) ; e que a empresa Adrifam Farmácia Ltda. estava "baixada" no Cadastro Nacional de Pessoa Jurídica da Receita Federal do Brasil, uma vez que foi liquidada de maneira voluntária em dia 8/1/2014, conforme certidão, peça 4, p. 8, e distrato, peça 4, p. 2 e 3.
Regularmente citado em 12/5/2020 (conforme aviso de recebimento, peça 53) , Francy Neudes Ferreira Correa compareceu aos autos por meio de procurador constituído e apresentou suas alegações de defesa (peça 59) , em que defendeu:
a)	prescrição quinquenal do débito, tendo em vista que os fatos geradores ocorreram entre 12/3/2012 e 1/8/2014;
b)	necessidade de sobrestar a TCE até o julgamento de recurso impetrado por ele no Tribunal Regional Federal da 1ª Região, relativo ao Mandado de Segurança 1019175-84.2017.4.01.3400, em que afirmou a inexistência de irregularidade praticada no âmbito do Programa Farmácia Popular.
A SecexTCE, em pareceres uniformes (peças 61 a 63) e com a anuência do MP/TCU (peça 65) , rejeitou a defesa apresentada e propôs o julgamento pela irregularidade das contas do responsável, com imputação de débito e aplicação de multa.
II
Alinho-me ao encaminhamento proposto e faço as seguintes considerações.
Preliminarmente, não houve prejuízo ao contraditório e à ampla defesa, nos termos do art. 6º, inciso II, c/c art. 19 da IN/TCU 71/2012, modificada pela IN/TCU 76/2016, pois os recursos transferidos e as despesas impugnadas se referem aos exercícios de janeiro de 2012 a junho de 2014, e os responsáveis foram notificados sobre as irregularidades pela autoridade administrativa competente, em 18/12/2015, conforme o Relatório Completo do Tomador de Contas Especial 50/2018 (peça 37, p. 16) ; em interregno inferior a dez anos, portanto.
Ademais, o valor atualizado do débito apurado (sem juros) em 1/1/2017 é de R$ 257.626,69, superior ao limite mínimo de R$ 100.000,00 para instauração de TCE, estabelecido nos arts. 6º, inciso I, e 19 da IN/TCU 71/2012, modificada pela IN/TCU 76/2016. 
Quanto a eventual prescrição da pretensão ressarcitória, registro que, até o momento, não foi exarada, pelo STF, decisão com repercussão geral acerca do tema, em processos de controle externo. 
Embora a questão tratada pelo RE 636.886/AL (tema 899 da repercussão geral) , frequentemente suscitado, restrinja-se à fase posterior à formação do título executivo, o TCU iniciou discussões acerca das premissas da prescritibilidade e eventual mudança de entendimento, no TC Processo 000.006/2017-3. 
O processo foi recentemente julgado por meio do Acórdão 459/2022-TCU-Plenário, de 9/3/2022, que ordenou à Secretaria-Geral de Controle Externo do TCU (Segecex)  "a formação de grupo técnico de trabalho para que, em processo apartado, apresente a este Plenário projeto de normativo que discipline, de forma completa e detalhada, o tema da prescrição da pretensão ressarcitória e da prescrição da pretensão punitiva no âmbito do controle externo, tendo por base jurisprudência predominante do Supremo Tribunal Federal, adequando-a às especificidades das diversas formas de atuação do Tribunal de Contas da União, devendo incluir, no estudo que fundamentará o projeto de normativo, avaliação do impacto das teses prescricionais discutidas sobre as responsabilidades e danos apurados nos processos em andamento no Tribunal, sobretudo os mais sensíveis, relevantes e de elevada materialidade".
Até que a matéria seja definitivamente reavaliada, em homenagem ao princípio do Colegiado, continuo aplicando a jurisprudência pacífica desta Corte, nos termos do Enunciado 282 da Súmula de Jurisprudência do TCU, segundo o qual "as ações de ressarcimento movidas pelo Estado contra os agentes causadores de danos ao Erário são imprescritíveis."
Quanto à prescrição da pretensão punitiva por esta Corte, aplico o entendimento fixado por meio do Acórdão 1441/2016-TCU-Plenário, que uniformizou a jurisprudência acerca dessa questão, segundo o qual, a pretensão punitiva do TCU subordina-se ao prazo decenal geral de prescrição indicado no art. 205 do Código Civil, contado da data de ocorrência da irregularidade sancionada, nos termos do art. 189 do Código Civil, sendo este prazo interrompido pelo ato que ordenar a citação, a audiência ou a oitiva do responsável. 
Neste caso, as irregularidades ora tratadas datam de 2012 e 2014, a citação do responsável foi ordenada 29/10/2019 (peça 46) . Não há que falar, portanto, em ocorrência de prescrição da pretensão punitiva.
Em razão da obrigação de prestar contas decorrente da natureza da relação jurídica convenial estabelecida entre o poder público e o particular no âmbito do Programa Farmácia Popular do Brasil, conforme o art. 2º, inciso II, da Portaria GM/MS 971/2012, esta Corte de Contas tem responsabilizado, além da pessoa jurídica, seus administradores, pessoalmente, a comprovar a regular aplicação dos recursos públicos do programa, nos processos submetidos às suas decisões[footnoteRef:2]. [2:  A exemplo dos Acórdão 3796/2020-TCU-Primeira Câmara (relator E. Ministro Vital do Rêgo) , 2395/2020-TCU-1ª Câmara (relator E. Ministro-substituto Weder de Oliveira) , e 2386/2020-TCU-1ª Câmara (relator E. Ministro Augusto Sherman) .] 
Neste caso, o estabelecimento comercial Adrifam Farmácia Ltda. foi constituído sob a natureza jurídica de sociedade limitada, sendo seu sócio administrador - Francy Neudes Ferreira Correa - no período de 24/9/2003 a 8/1/2014, conforme quadro societário, o responsável pelas irregularidades verificadas.
Adrifam Farmácia Ltda. não foi citada em virtude do entendimento de que, nos casos em que a empresa esteja baixada, apenas o sócio administrador é responsabilizado.
Quanto ao Mandado de Segurança 1019175-84.2017.4.01.3400 junto à 16ª Vara Federal do Distrito Federal, o TCU possui jurisdição e competência próprias estabelecidas pela Constituição Federal e pela sua Lei Orgânica (Lei 8.443/92) . O fato de tramitar ação penal ou civil versando sobre o mesmo assunto, no âmbito do poder judiciário, não obsta a atuação desta Corte, dado o princípio da independência das instâncias.
Pelo exposto, inexistindo nos autos elementos que demonstrem a boa-fé de Francy Neudes Ferreira Correa ou a ocorrência de outros excludentes de culpabilidade, julgo suas contas irregulares, imputando-lhe débito e multa.
Excluo Jeronimo Pereira dos Santos e o estabelecimento comercial Adrifam Farmácia Ltda. desta TCE, uma vez que o primeiro não possuía poderes de administração na aludida empresa, que se encontrava "baixada" no momento da citação.
Deixo de autorizar o parcelamento da dívida neste momento, que pode ser requerido pelo responsável e apreciado por este relator, a qualquer tempo, nos termos do art. 26, da Lei 8.443/1992.
O valor atualizado do débito até 28/3/2022 é de R$ 340.954,90.
Feitas essas considerações, voto por que o Tribunal acolha a minuta de acórdão que ora submeto à deliberação do colegiado.
TCU, Sala das Sessões, em 3 de maio de 2022.
WALTON ALENCAR RODRIGUES 
Relator